【裁判字號】    97,訴,2129
【裁判日期】    980224
【裁判案由】    返還不當得利
【裁判全文】
臺灣臺中地方法院民事判決  97年度訴字第2129號
原      告  乙○○
訴訟代理人  丙○○
被      告  丁○○
                        號
上列當事人間返還不當得利事件，本院於民國98年2月3日言詞辯
論終結，判決如下：
    主      文
被告應給付原告新台幣肆拾貳萬零肆佰零貳元，及自民國九十六
年十二月十一日起至清償日止，按年利率百分之五計算之利息。
原告其餘之訴駁回。
訴訟費用由被告負擔二分之一，餘由原告負擔。
本判決第一項得假執行。
原告其餘假執行之聲請駁回。
    事實及理由
一、原告主張：其於民國（下同）78年5月9日經拍賣取得坐落台
    中縣和平鄉○○段503地號土地（下稱系爭土地）及其地上
    物（蘋果樹、梨樹）之所有權。嗣因訴外人欲向原告承租系
    爭土地，原告為避免界址糾紛，乃向東勢地政事務所申請鑑
    界，於96年12月3日會同地政人員至現場勘查，原告始發現
    被告竟將其所有土地，併連同系爭土地，自84年起出租予不
    知情之訴外人甲○○改種其他果樹，經原告當場向被告請求
    返還土地及所收之租金，遭被告拒絕，並稱土地為其先人所
    留。原告再於96年12月6日以存證信函催討，被告仍置之不
    理。為此，提起本件訴訟，請求被告返還15年之不當得利，
    計算方式如下：82年至90年之9年期間，以每年租金新台幣
    （下同）12萬元計算，其中2分之1為原告之土地，故被告應
    返還不當得利54萬元（90.5120,000＝540,000）；91年
    至94年之4年期間，每年租金10萬元，被告應返還不當得利
    20萬元（40.5100,000＝200,000）；95年至96年之2年
    期間，每年租金8萬元，被告應返還不當得利8萬元（20.5
    80,000＝80,000），總計82萬元。爰聲明：被告應給付原
    告82萬元，及自96年12月11日起至清償日止，按年息百分之
    五計算之利息；願供擔保請准宣告假執行。
二、被告則以：原告何時取得系爭土地之所有權，被告並不知情
    ，也沒有任何人告訴伊占用原告土地。從被告的父親以來，
    被告就是以現狀範圍耕作，也依現狀出租予訴外人甲○○，
    經原告寄發存證信函以後，才知道有這樣的情況，被請求賠
    償實在很冤枉等語資為抗辯，聲明：原告之訴駁回。
三、得心證之理由：
  (一)按無法律上之原因而受利益，致他人受損害者，應返還其利
    益，民法第179條第1項定有明文。又依不當得利之法則請求
    返還不當得利，以無法律上之原因而受利益，致他人受有損
    害為其要件，故其得請求返還之範圍，應以對方所受之利益
    為度，非以請求人所受損害若干為準，無權占有他人土地，
    可能獲得相當於租金之利益為社會通常之觀念，最高法院亦
    著有61年台上字第1695號判例可資參照。查坐落台中縣和平
    鄉○○段503地號土地及其地上物（蘋果樹、梨樹），係原
    告經本院77年7月21日拍賣取得所有權，而於78年5月9日移
    轉登記等情，業經原告提出本院核發之不動產權利移轉證書
    影本、土地登記謄本各1件為憑。而本院於97年12月12日現
    場履勘時，證人甲○○證稱：其向被告承租土地耕作收成約
    12年，耕作範圍係連同系爭503地號土地及其上果樹。最初2
    年之年租金為12萬元，後因兩側土地崩塌改為年租金8萬元
    。承租之範圍，以可結果收成之果樹計算約有170株，屬於
    系爭503地號土地上之果樹經兩造清點確認後計70株等情，
    有勘驗筆錄在卷可查，並經兩造所不爭執。系爭土地出租甲
    ○○耕作前，由被告自行耕作，亦為被告自陳在卷。是原告
    主張被告無法律上之原因，耕作原告所有之土地、收成地上
    果樹，或將土地及地上果樹出租他人受有利益，致原告受有
    損害，依上開法律規定，應返還其利益，應屬可採。
  (二)原告請求被告應返還15年之不當得利，係以原告出租證人甲
    ○○之年租金為準。惟依前所述，證人甲○○於本院履勘時
    （97年12月12日）證述其承租期間約12年，故自原告寄發存
    證信函請求被告返還土地及給付不當得利之日即96年12月6
    日起計算，回溯11年為證人之承租期間，前2年之年租金為
    12萬元，後改為8萬元，租金之計算係以可收成之果樹為準
    ，並非以土地面積計算。出租前係被告自行耕作。則本件核
    算被告應返還之不當得利，應將系爭土地出租證人甲○○及
    被告自行耕作之期間，分別計算如下：
  (1)出租證人甲○○期間11年：前2年之年租金12萬元，系爭503
    地號土地上果樹70株，占全部出租土地果樹170株之比例為
    17分之7，則被告應返還之不當得利為98,824元（27/17
    120,000＝98,824，元以下四捨五入）。其餘9年之年租金為
    8萬元，則被告應返還之不當得利為29,470元（97/17
    80,000＝296,470，元以下四捨五入），合計395,294元。
  (2)被告自行耕作期間4年：此部分依前述最高法院判例意旨，
    係以「相當於租金」之利益為計算標準，但依土地法第110
    條規定，地租不得超過申報地價百分之8，此計收租金之規
    定，於無權占有請求不當得利之事件，雖非當然一體適用，
    然未嘗不可據為計算損害之標準。以年息百分之8為限，乃
    耕地租金之最高限額，非謂必照申報價額百分之8計算之，
    應斟酌基地位置、工商繁榮程度、使用人利用基地之經濟價
    值、所受利益等情事，以為決定。查系爭土地為原住民保留
    地，地目旱，使用分區及類別為山坡地保育區之林業用地，
    地處台中縣和平鄉梨山村之大甲溪南岸山坡，坡度甚陡，交
    通甚為不便，種植果樹收益為其唯一用途，被告為年滿73歲
    之山地原住民，年老體衰後始將土地出租他人耕作，原告標
    得系爭土地後，十數年來未曾使用等一切情狀，本院認為此
    部分「相當於租金」之不當得利，應以申報地價百分之3計
    算為適當。系爭土地之面積為8, 980平方公尺，自77年7月
    起至96年1月止每平公尺申報地價為23.3元，有土地登記謄
    本附卷可查，依上開標準計算，則此相當於租金之4年不當
    得利金額為25,108元（48,98023.30.03＝25,108，元
    以下四捨五入）。
  (三)綜上，原告依不當得利之法律關係，請求被告返還15年之不
    當得利金額為420,402元（395,294＋25,108＝420,402），
    及自被告收受原告請求給付不當得利之存證信函翌日即96年
    12月11日起至清償日止，按年利率百分之5計算之利息，為
    有理由，應予准許；逾此數額之請求，為無理由，應予駁回
    。
四、本判決所命被告給付之金額未超過50萬元，依民事訴訟法第
    389條第1項第5款規定，應依職權宣告假執行；原告其餘假
    執行之聲請，因訴之駁回而失所依據，不予准許，應予駁回
    。
五、本判決基礎已經明確，兩造其他攻擊、防禦及證據方法，核
    與判決結果無影響，不再一一論述，附此敘明。
六、訴訟費用負擔之依據：民事訴訟法第79條。
中    華    民    國    98    年    2     月    24    日
                  民事第二庭  法  官  王邁揚
以上為正本係照原本作成。
如對本判決上訴，須於判決送達後20日內向本院提出上訴狀。
中    華    民    國    98    年    2     月    24    日
                              書記官


司法院資訊處製作；財團法人民間司法改革基金會備份。
